臺灣高等法院民事判決　　　　　　　　 99年度家上字第263號
上　訴　人　甲○○
訴訟代理人　吳志祥律師
被 上訴 人　乙○○
訴訟代理人　成介之律師
上列當事人間請求離婚等事件，上訴人對於中華民國99年 9月17
日臺灣板橋地方法院99年度婚字第 475號第一審判決提起上訴，
，本院於100年10月4日言詞辯論終結，判決如下：
    主      文
原判決廢棄。
被上訴人在第一審之訴駁回。
第一、二審訴訟費用由被上訴人負擔。
    事實及理由
一、被上訴人主張：兩造於民國（下同）89年4月5日結婚，婚後
    育有長子丙○○（○○年○月○○日出生，身分證統一編號：Ｚ00
    0000000）、次子丁○○（○○年○月○○日出生，身分證統一編
    號：Ｚ000000000）。婚後兩造爭吵不休，上訴人習於使用嘲
    諷、侮辱的字眼羞辱伊，反覆在深夜怒罵已就寢的伊，對伊
    精神折磨，且上訴人生性多疑，動輒猜忌伊之交友關係，藉
    故製造衝突，此舉已破壞兩造間之信任基礎。又伊生育次子
    之後，為兼顧工作與家庭，已無體力應付上訴人之生理需求
    ，然上訴人毫不體恤，竟對伊施以言語暴力及精神虐待，並
    到處散佈伊性冷感的謠言，加深兩造間之嫌隙。又上訴人於
    97年 6月間即因拒絕負擔房貸、及兩造需要冷靜，搬離兩造
    位於新北市林口區之住處，隨後逕赴大陸工作，此後不再過
    問伊之生活，家中一切生活開銷，留由伊一人獨自負擔，伊
    無力支撐如此龐大費用，祇得將房屋出售，自98年 7月間起
    與友人一家同住。兩造分居期間，上訴人僅於前往大陸工作
    之前，以簡訊告知伊要照顧小孩，此外兩造毫無互動，彼此
    漠不關心，形同陌路，感情徹底疏離，夫妻有名無實。伊前
    於97年12月25日向原審法院提起離婚訴訟，雖經本院以98年
    度家上字第99號判決駁回，並經最高法院以98年度台上字第
    2045號裁定駁回伊之上訴確定（下稱前案確定判決），惟在
    該案事實審言詞辯論終結期日即98年 7月28日以後，兩造仍
    無共同生活，平時毫無互動，兩造個性及觀念均不同，婚姻
    早已發生嚴重破綻，無法繼續維持等情，爰依民法第1052條
    第 2項之規定，求為准伊與上訴人離婚之判決（原審判准兩
    造離婚，上訴人聲明不服，提起上訴）。答辯聲明求為判決
    ：上訴駁回。
    上訴人則以：被上訴人前已提起離婚訴訟，而經前案判決駁
    回確定，茲上訴人再執前案訴訟已主張之事由，提起本件離
    婚訴訟，有違民事訴訟法第573條第1項之規定。前案判決確
    定後，兩造間並非全無接觸，只是婚姻破綻需要時間來弭平
    ，兩造於前案事實審言詞辯論終結後繼續分居，係因被上訴
    人不願返家，並非伊拒絕履行同居義務，伊不欲造成被上訴
    人心理排斥，故未起訴請求被上訴人履行同居義務。被上訴
    人將兩造先前居住之房屋出售後，伊顧及二名幼子就學問題
    ，另在新北市林口區購置新屋，兩造所生之子現由伊照顧，
    每日下課後，伊即攜同彼等至被上訴人工作地點即其父母開
    設之工廠，藉此機會與被上訴人相處，但被上訴人對伊態度
    冷漠，過年時伊請求被上訴人回家吃年夜飯，被上訴人亦未
    回應。伊深愛被上訴人，衷心希望被上訴人返家團圓，不願
    與被上訴人離婚等語，資為抗辯。上訴聲明求為判決：（一）原
    判決廢棄。（二）被上訴人在第一審之訴駁回。
二、經查被上訴人主張兩造於89年4月5日結婚，婚後育有未成年
    長子丙○○（○○年○月○○日生，身分證統一編號：Ｚ00000000
    0）、次子丁○○（○○年○月○○日生，身分證統一編號：Ｚ000
    000000），婚姻關係現仍存續中；又被上訴人於97年12月25
    日對上訴人提起前案離婚訴訟，經原審地院以98年度婚字第
    81號判決准兩造離婚，上訴人不服提起上訴，經本院於98年
    7月28日言詞辯論終結，並於同年8月11日以98年度家上字第
    99號判決改判駁回被上訴人請求離婚之訴，被上訴人不服提
    起上訴，經最高法院於98年10月30日以98年度台上字第2045
    號裁定駁回上訴而告確定等情，業據其提出戶籍謄本為證（
    見本院卷129、130頁），並經本院調閱本院99年度家上字第
    263號離婚事件全卷核閱屬實，自堪信為真實。
三、按除別有規定外，確定之終局判決就經裁判之訴訟標的，有
    既判力，民事訴訟法第400條第1項定有明文。判決之既判力
    ，係僅關於為確定判決之事實審言詞辯論終結時之狀態而生
    ，故在確定判決事實審言詞辯論終結後所生之事實，並不受
    既判力之拘束（最高法院78年度台上字第2202號判決參照）
    。又提起婚姻無效、撤銷婚姻或離婚之訴，因無理由被駁回
    者，受該判決之原告，不得援以前依訴之合併、變更或追加
    所得主張之事實，提起獨立之訴，亦為民事訴訟法第 573條
    第 1項所明定。經查，被上訴人提起前案訴訟，請求判決准
    與上訴人離婚，業經前案判決駁回確定，已如前述。則就該
    確定判決之事實審言詞辯論終結前已發生之事實，若屬前案
    判決訴訟標的者，應受該確定判決既判力之拘束，不得提起
    同一訴訟；若非屬前案判決訴訟標的者，亦受民事訴訟法第
    573條第1項規定之限制，不得再行起訴。惟就該確定判決事
    實審言詞辯論終結後所生之事實，則不受既判力之拘束，亦
    無民事訴訟法第573條第1項規定之適用。是被上訴人於前案
    確定判決後，再提起本件離婚之訴，其就前案確定判決之事
    實審言詞辯論終結即98年 7月28日前已發生之事實，不論是
    否屬於前案判決裁判之訴訟標的，均不得再行起訴，僅得就
    98年 7月28日以後所生之事實，據為請求離婚之事由，合先
    敘明。
四、次按民法第1052條第 2項規定：「有前項以外之重大事由，
    難以維持婚姻者，夫妻之一方得請求離婚。但其事由應由夫
    妻之一方負責者，僅他方得請求離婚」。上開法條所稱「有
    前項以外之重大事由，難以維持婚姻者」，係以婚姻是否已
    生破綻而無回復之希望為其判斷標準。而婚姻是否已生破綻
    而無回復之希望，則應依客觀之標準，即難以維持婚姻之事
    實，是否已達於倘處於同一境況，任何人均將喪失維持婚姻
    之意願而定（最高法院95年度台上字第2924號判決參照）。
    至於同條項但書所規定「難以維持婚姻之重大事由應由夫妻
    之一方負責者，僅他方得請求離婚」，乃因如肯定有責配偶
    之離婚請求，無異承認恣意離婚，破壞婚姻秩序，且有背於
    道義，尤其違反自己清白（clean hands）之法理， 有欠公
    允，同時亦與國民之法感情及倫理觀念不合，因而採消極破
    綻主義。倘該重大事由，夫妻雙方均須負責時，應比較衡量
    雙方之有責程度，僅責任較輕之一方得向責任較重之他方請
    求離婚，如有責程度相同時，雙方均得請求離婚，始屬公允
    ，是責任較重之一方應不得向責任較輕之他方請求離婚（最
    高法院95年4月4日95年度第 5次民事庭會議決議、94年度台
    上字第2059號判決意旨參照）。本件被上訴人雖主張兩造於
    前案事實審言詞辯論終結即98年 7月28日以後，仍未共同生
    活，平時亦無互動，兩造個性及觀念均不同，婚姻已發生嚴
    重破綻，無法繼續維持云云。惟查，上訴人於前案判決駁回
    被上訴人之訴確定後，經常攜同兩造所生二子，前往被上訴
    人工作地點即其父母所開設之工廠，並於過年時邀請被上訴
    人返家吃年夜飯，為兩造所不爭執（見本院卷46頁背面、47
    頁、60頁背面）；且上訴人亦曾多次當庭請求被上訴人返家
    團圓（見本院卷47頁、60頁背面），足見上訴人願意盡棄前
    嫌，修復與被上訴人間之婚姻關係。是依客觀之標準，難認
    兩造間雖暫行分居，但婚姻已無回復之希望。雖被上訴人主
    張其對上訴人毫無感情，不願與上訴人同住云云（見本院卷
    60頁背面），惟被上訴人主觀上不欲維持婚姻，尚難逕認兩
    造間婚姻在客觀上已難以維持。再者，被上訴人對於經前案
    確定判決認定可歸責於其之事由所造成之婚姻破綻，面對上
    訴人極力展現修復誠意之情況，卻冷漠以對，更於最高法院
    駁回其對前案判決之上訴後僅 4個多月，即再度提起本件離
    婚訴訟，則因本件訴訟造成兩造對立狀態之持續，而使婚姻
    破綻更形擴大，致兩造繼續分居迄今，被上訴人應屬責任較
    重之一方，是被上訴人執此主張兩造間婚姻有難以維持之重
    大事由云云，並依民法第1052條第 2項規定，請求判決准與
    上訴人離婚，自非有據。
五、綜上所述，被上訴人本於民法第1052條第 2項之規定，請求
    判准被上訴人與上訴人離婚，自屬不應准許。從而原審所為
    上訴人敗訴之判決，尚有未洽。上訴論旨指摘原判決不當，
    求予廢棄改判，為有理由。
六、至兩造其餘之攻擊或防禦方法及證據，經斟酌後，認為均不
    足以影響本判決之結果，自無逐一詳予論駁之必要，併此敘
    明。
七、據上論結，本件上訴為有理由，依民事訴訟法第 450條、第
    78條，判決如主文。
中　　華　　民　　國　 100　　年　　10　　月　　25　　日
                  民事第七庭
                        審判長法  官  鄭三源
                              法  官  邱  琦
                              法  官  梁玉芬
正本係照原本作成。
如不服本判決，應於收受送達後20日內向本院提出上訴書狀，其
未表明上訴理由者，應於提出上訴後20日內向本院補提理由書狀
（均須按他造當事人之人數附繕本）上訴時應提出委任律師或具
有律師資格之人之委任狀；委任有律師資格者，另應附具律師資
格證書及釋明委任人與受任人有民事訴訟法第466條之1第1項但
書或第2項（詳附註）所定關係之釋明文書影本。如委任律師提
起上訴者，應一併繳納上訴審裁判費。
中　　華　　民　　國　 100　　年　　10　　月　　25　　日
　　　　　　　　　　　    　　書記官  常淑慧
附註：
民事訴訟法第466條之1（第1項、第2項）：
對於第二審判決上訴，上訴人應委任律師為訴訟代理人。但上訴
人或其他法定代理人具有律師資格者，不在此限。
上訴人之配偶、三親等內之血親、二親等內之姻親，或上訴人為
法人、中央或地方機關時，其所屬專任人員具有律師資格並經法
院認為適當者，亦得為第三審訴訟代理人。



